臺灣高等法院臺南分院民事判決　96年度上易字第69號
上　訴　人　乙○○
訴訟代理人　簡承佑律師
　　　　　　張育誠律師
被上訴人　　甲○○
訴訟代理人　吳春生律師
上列當事人間請求履行契約事件，上訴人對於民國96年2月7日
臺灣雲林地方法院第一審判決（95年度訴字第573號）提起上訴
，本院於96年5月15日言詞辯論終結，判決如下：
    主  文
上訴駁回。
第二審訴訟費用由上訴人負擔。
    事實及理由
一、本件被上訴人起訴主張：
  (一)兩造為夫妻關係，第三人林佳明為兩造之子。因上訴人在外
    與女友同居，不顧家計，被上訴人遂於95年2月12日會同警
    員在雲林縣斗南鎮紅瓦78號其祖厝查獲上情，上訴人央求
    被上訴人予以諒解，遂在警察機關內自願簽寫協議書一紙，
    其中第一條條款明載「甲方乙○○同意位於高雄市○○區○
    ○路356巷13號貸款一律付清，然後過戶給一位親生兒子林
    佳明（民國○○年○○月○日生，國民身分證號碼：Ｚ000000000
    號），詎上訴人嗣後藉詞拖延，主張系爭協議書係載明過戶
    給兒子林佳明需等其身故發生繼承時，故不履行上開契約。
    按系爭協議書條款固有「繼承」字眼，實係兩造女兒林佳佳
    受命書寫時，對「繼承」、「取得」、「贈與」之法律上意
    義無法分辨誤寫所致，其真意實係無償過戶與林佳明之意。
  (二)按以契約訂定向第三人給為付者，要約人得請求債務人向第
    三人為給付，第三人對於債務人亦有直接請求給付之權，被
    上訴人基於契約當事人及第三人林佳明母親立場，自得本於
    契約法律關係請求上訴人履行。
  (三)第三人即兩造之子林佳明於上開協議書簽訂後，固曾出具同
    意文書表明「高雄市○○區○○路356巷13號房屋係父親所
    購買，伊願意放棄繼承權，房子交由父親乙○○全權處理」
    等意旨，但該同意係林佳明被脅迫情形下所簽，林佳明並已
    以存證信函撤銷意思表示，仍無損於本件被上訴人請求權。
  (四)聲明：駁回上訴。
二、上訴人則辯以：
  (一)上訴人固與被上訴人曾共同簽訂協議書，但約定條款明文「
    甲方乙○○同意位於高雄市○○區○○路356巷13號貸款一
    律付清，然後過戶給兒子林佳明（民國○○年○○月○日生，國
    民身分證號碼：Ｚ000000000號）繼承」，其契約真意並非民
    法贈與意思，而係等到上訴人百年後發生繼承事實時才有過
    戶問題。況系爭協議書簽訂後，第三人即林佳明已另出具文
    書表明高雄市○○區○○路356巷13號房屋係上訴人所購買
    ，伊願意放棄繼承權，房子交由父親乙○○全權處理等意旨
    ，按第三人對於當事人之一方表示不欲享受其契約之利益者
    ，視為自始未取得其權利，民法第269條第3項定有明文，茲
    查，訴外人林佳明已簽立同意放棄而將房子交由父親乙○○
    (即上訴人)全權處理之書面文件予上訴人，自為對於當事人
    之一方表示不欲享受其契約之利益之意思表示，則依上開民
    法第269條第3項規定，自應認訴外人林佳明自始未取得權利
    ，故被上訴人起訴請求上訴人應將系爭建物辦理移轉登記予
    訴外人林佳明，自無理由。
  (二)嗣於本院另稱：
  (1)依上開協議書所載內容，上訴人乃係與被上訴人約定門牌號
    碼為高雄市○○區○○路356巷13號之建物「於貸款付清後
    」過戶予訴外人林佳明，或由林佳明繼承系爭建物，故可知
    系爭建物乃須俟「貸款付清後」，由上訴人辦理過戶予林佳
    明或「上訴人辭世後」由林佳明繼承，兩造協議書之上開約
    定乃屬需有前提事實存在之「附停止條件」法律行為，換言
    之，上訴人係於系爭建物「貸款付清後」始負有辦理過戶移
    轉登記予訴外人林佳明之義務，或俟「上訴人辭世後」由林
    佳明繼承系爭建物。查系爭建物貸款既仍尚未付清，則上訴
    人所負辦理過戶移轉登記系爭建物予訴外人林佳明之給付義
    務，自難謂已生效。
  (2)系爭協議書內容僅係載明上訴人同意將門牌號碼高雄市○○
    區○○路356巷13號建物過戶予兒子林佳明，並不及於系爭
    建物坐落基地甚明，則被上訴人同時請求上訴人應將系爭建
    物坐落基地之土地所有權一併辦理移轉登記予訴外人林佳明
    自屬無據。
  (3)姑不論訴外人林佳明所稱上訴人要伊在同意書上簽名後才讓
    伊下車，伊才不得不簽名等語是否屬實，僅以此情實亦難謂
    訴外人林佳明已有受上訴人脅迫之情。而查，上訴人當時與
    訴外人林佳明係在訴外人林佳明服役營區大門外之上訴人車
    上一起商談系爭同意書所載內容之事情，此為訴外人林佳明
    所自承。按上訴人與訴外人林佳明既係在靜止狀態下之車輛
    內商議同意書之事，且營區長官同意訴外人林佳明得在營區
    門口與上訴人會談，而營區大門口並有衛兵駐守監視，故訴
    外人林佳明根本並未處於離營之狀況，於此時空情境下，果
    訴外人林佳明就系爭同意書所載內容之事並無意願，自可表
    明其立場後打開車門下車離去，故如何能謂訴外人林佳明有
    受困於上訴人車內無法離去之情？
  (三)並聲明：原判決廢棄被上訴人於第一審之訴駁回。
三、兩造所不爭執事實：(一)雙方訂定協議書，其中第一條載明「
    甲方乙○○同意位於高雄市○○區○○路356巷13號貸款一
    律付清，然後過戶兒子林佳明（民國○○年○○月○日生，國民
    身分證號碼：Ｚ000000000號）繼承」等語。(二)上開協議書簽
    訂後，林佳明另出具同意書載明：高雄市○○區○○路356
    巷13號房屋係上訴人所購買，伊願意放棄繼承權，房子交由
    父親乙○○全權處理等意旨。
四、本件爭點及法院之判斷：
(一)、系爭協議書約定「甲方乙○○同意位於高雄市○○區○○路
    356巷13號貸款一律付清，然後過戶給一位親生兒子林佳明
    （民國○○年○○月○日生，國民身分證號碼：Ｚ000000000號）
    繼承....」等語，其契約真意究係無償贈與抑或須俟日後發
    生繼承事實（即死亡）時上訴人方有過戶義務？查：本件被
    上訴人主張之事實，已據其提出與所述相符之協議書影本、
    土地及建物登記簿謄本影本各一份為證。而被繼承人死亡時
    ，當然發生繼承人繼承被繼承人財產之效力，無待被繼承人
    預以書面為財產過戶之表示。尤其無法律知識背景者，難期
    其於文件上為正確法律用語之適用。系爭協議書所使用契約
    文字所載「....貸款一律付清然後過戶給兒子林佳明....（
    繼承）....」等語，「繼承」一語解為係表達父親將財產移
    轉給兒女之單純意義，並無背於常情。況親擬系爭協議書者
    即證人林佳佳已於原審審理中到庭結證：「我要寫的是過戶
    的意思，不知道法律的用語繼承與過戶有何不一樣，我以為
    父親給小孩財產就是要過戶」等語，足徵協議書所載之繼承
    乃用語之誤。又本件係肇因於被上訴人懷疑上訴人在外與他
    女有婚外情，遂於95年2月12日會同警員在雲林縣斗南鎮紅
    瓦78號祖厝所謂「抓姦」而鬧上警局，基於撤銷刑事告訴
    訴求所為夫妻和解行為，方有系爭協議書之簽訂，乃兩造所
    不爭之事實，衡情配偶遇他方配偶有婚姻不忠誠疑慮者，除
    考慮婚姻是否繼續外，最常關心者即夫妻財產歸屬如何立即
    釐清以為日後自己或子女生活之保障，因此兩造基於上訴人
    同一婚外情爭議，早在九十年間即以同一考量，已有上訴人
    就其所另有之高雄市○○路57之2號2樓房屋亦完成過戶登記
    予於被上訴人名下之前例。是被上訴人主張撰寫系爭協議書
    之真意乃上訴人同意「貸款一律付清然後過戶給兒子林佳明
    」係指生前無償贈與意思，應屬可信。茲被上訴人願提前於
    貸款付清前辦理系爭房屋所有權移轉登記，與上訴人應移轉
    系爭房地所有權登記之義務並無影響，應無不合。上訴人辯
    稱該約定為附停止條件之法律行為，須於條件成就即貸款付
    清後始生效力，或俟「上訴人辭世後」由林佳明繼承系爭建
    物。系爭建物貸款既仍尚未付清，則上訴人所負辦理過戶移
    轉登記系爭建物予訴外人林佳明之給付義務，自難謂已生效
    云云，為不可採。
(二)、上訴人雖又辯稱，訴外人林佳明於兩造簽立系爭協議書後，
    業已向上訴人表明系爭房屋係上訴人所購買，伊願意放棄繼
    承權，房子交由父親乙○○全權處理等情，此有林佳明書立
    之同意書可稽，並為訴外人林佳明所自承。按第三人對於當
    事人之一方表示不欲享受其契約之利益者，視為自始未取得
    其權利云云，然者，訴外人林佳明所簽之同意書係上訴人事
    先撰妥再拿至營區叫訴外人林佳明簽名，為上訴人所是認（
    本院言詞辯論筆錄參照），訴外人林佳明於原審又証稱：當
    時伊在軍中，伊父親打電話給伊，說有急事要伊出去，伊出
    去父親叫伊上車，伊父親就拿出一紙文件出來，要伊在上面
    簽名，伊還沒有簽名之前伊看一下內容，愣一下，後來伊跟
    父親在車上有發生口角，當時因為伊是不假外出，沒有向長
    官報備，伊剛開始有質疑，為何要伊簽這張，伊當時還急著
    要趕快進營區，且怕跟父親起爭執，所以就簽名等語。被上
    訴人主張訴外人林佳明係受脅迫即如不簽名即不讓訴外人林
    佳明離去，上訴人與訴外人林佳明會面地點係在營區門口，
    未必有向軍中長官請假，上訴人之舉動又事出突然，訴外人
    林佳明因上訴人告以如不簽名即不讓伊離去，訴外人林佳明
    恐遭軍中處罰被迫簽名，並不背於吾人生活經驗法則。訴外
    人林佳明又已於其後以郵局存證信函向上訴人為撤銷前開同
    意拋棄接受贈與系爭房屋之意思表示，該存證信函並已送達
    上訴人，有存證信函及郵局回執可稽，前開同意拋棄接受贈
    與系爭房屋之意思表示既經撤銷，即不生拋棄之效力。上訴
    人辯稱被上訴人已不得再行請求亦無可取。
 (三) 上訴人另以：系爭協議書內容僅係載明上訴人同意將門牌號
    碼高雄市○○區○○路356巷13號建物過戶予兒子林佳明，
    並不及於系爭建物坐落基地云云。按土地與建物雖各為獨立
    不動產各有其所有權，然本件協議肇因於上訴人同一婚外情
    之爭議而來，且早在九十年間已有上訴人就其所另有之高雄
    市○○路57之2號2樓房屋也實際完成過戶登記於被上訴人名
    下之前例，有如前述，本件為大樓之房屋，基地面積甚小，
    一般常人觀念稱大樓中之房屋當涵蓋房屋上之基地，撰寫協
    議書之人為兩造之女林佳佳，非修習法律之人，已據證人林
    佳佳於原審供証在卷，其未於協議書上同時記載基地，應屬
    無心之疏漏，兩造之訂約之真意應包含房屋基地在內，可堪
    認定。上訴人辯稱土地部分不可請求移轉登記為不可取。
五、綜上所述，被上訴人本於生前贈與及第三人利益契約之關係
    ，請求上訴人將坐落高雄市○○區○○段五小段0102─0000
    號（面積6133平方公尺，權利範圍300000之555）及其地上
    物即高雄市○○區○○里○○路356巷13號房屋（總面積102
    ．65平方公尺，附屬建物面積10．91平方公尺，權利範圍全
    部；共同使用高雄市○○區○○段五小段02739─0000建號
    ，權利範圍10000之9）移轉登記與第三人林佳明，應予准許
    。原審為被上訴人勝訴之判決，核無不合；上訴人上訴意旨
    指摘原判決不當，求予廢棄改判，為無理由，應予駁回。
六、本件待證事實已臻明瞭，兩造其餘攻擊防禦方法及舉證，經
    審酌後認對判決之結果已不生影響，爰不一一詳為敘述，併
    此敘明。
七、據上論結，本件上訴為無理由，依民事訴訟法第449條第1項
    、第78條，判決如主文。
中　　華　　民　　國　　96　　年　　5 　　月　　29　　日
                   民事第四庭審判長法  官      王惠一
                                    法  官      王浦傑
                                    法  官      蘇重信
上為正本係照原本作成。
不得上訴。
中　　華　　民　　國　　96　　年　　5 　　月　　29　　日
                                    書記官      黃文生
